ACORDAO-COMPLETO-2335410

ACÓRDÃO 731/2019 ATA 10/2019 - PLENÁRIO

VISTOS, relatados e discutidos estes autos de embargos de declaração opostos pelo Sr. Gilberto Schwarz de Mello, ex-prefeito do município de Chapada dos Guimarães/MT (gestão 2005-2008) , em face do Acórdão 2244/2018-TCU-Plenário (peça 91) , por meio do qual o Tribunal conheceu e deu provimento parcial provimento ao recurso de revisão interposto pelo mesmo recorrente contra o Acórdão 4523/2014-TCU-Segunda Câmara (peça 19) , proferido no âmbito da tomada de contas especial instaurada pelo Fundo Nacional de Saúde,
		ACORDAM os Ministros do Tribunal de Contas da União, reunidos em Sessão do Plenário, ante as razões expostas pelo Relator, em:
	9.1. com fundamento nos arts. 32, inciso II, e 34 da Lei nº 8.443/1992, conhecer dos presentes embargos de declaração para, no mérito, rejeitá-los;
	9.2. encaminhar cópia desta deliberação ao embargante e ao interessado.

Embargos de declaração opostos contra acórdão que conheceu e deu provimento parcial a recurso de revisão em tomada de contas especial em razão de omissão no dever de prestar contas de convênio, que teve por objeto dar apoio técnico e financeiro para a "Aquisição de Equipamento e Material Permanente", visando ao fortalecimento do Sistema Único de Saúde (SUS).

Município de Chapada dos Guimarães/MT

3. 3. Interessados/Embargantes:
3.1. Interessado: Fundo Nacional de Saúde.
3.2. Embargante: Gilberto Schwarz de Mello (CPF XXX.182.651-XX).

13.1. Ministros presentes: José Mucio Monteiro (Presidente), Augusto Nardes (Relator), Raimundo Carreiro e Bruno Dantas.
13.2. Ministros-Substitutos convocados: Marcos Bemquerer Costa e André Luís de Carvalho.
13.3. Ministro-Substituto presente: Weder de Oliveira.

ACORDAO-COMPLETO-2390878

Acórdão 687/2020 - Plenário

AUGUSTO NARDES

Ministro Augusto Nardes.

Trata-se de embargos de declaração opostos pelo Sr. Gilberto Schwarz de Mello, ex-prefeito do município de Chapada dos Guimarães/MT (gestão 2005-2008) , em face do Acórdão 2244/2018-TCU-Plenário (peça 91) , por meio do qual o Tribunal conheceu e deu provimento parcial ao recurso de revisão interposto pelo mesmo recorrente contra o Acórdão 4523/2014-TCU-Segunda Câmara (peça 19) , proferido no âmbito da tomada de contas especial instaurada pelo Fundo Nacional de Saúde em razão de omissão no dever de prestar contas quanto aos recursos repassados à municipalidade por força do Convênio 5537/2005, que teve por objeto dar apoio técnico e financeiro para a "Aquisição de Equipamento e Material Permanente", visando ao fortalecimento do Sistema Único de Saúde (SUS) naquele município.
Por intermédio do último decisum acima mencionado, o responsável teve suas contas julgadas irregulares, com imputação de débito no valor original de R$ 300.000,00 e aplicação de multa no valor de R$ 30.000,00 em razão da não comprovação da regular aplicação dos recursos repassados, uma vez que o ex-prefeito se omitiu no dever de prestar contas desses valores.
Inconformada com a apenação acima, o responsável interpôs recurso de revisão, que foi julgado, no mérito, por intermédio do Acórdão 2244/2018-TCU-Plenário, pelo qual esta Corte reduziu o valor do débito para R$ 36.880,00 e a multa proporcionalmente à essa redução.
Anteriormente, por meio do Acórdão 2717/2015-TCU-Plenário (peça 55) , este Tribunal rejeitou agravo interposto pelo responsável contra despacho proferido por mim, o qual havia conhecido daquele recurso de revisão, sem concessão de efeito suspensivo. Não satisfeito, o recorrente interpôs embargos de declaração contra essa decisão, os quais foram rejeitados por intermédio do Acórdão 442/2016-TCU-Plenário (peça 68) .
Não conformado com a rejeição do recurso de revisão interposto, o Gilberto Schwarz de Mello alega que houve omissão na decisão que julgou o mérito do recurso de revisão em razão de ter havido nulidade da citação.
O responsável também argumenta que houve omissão e contradição em razão dos seguintes fatos:
 (a) ausência de determinação de autoria no desaparecimento dos documentos e a inocência presumida; e
 (b) instauração do procedimento de tomada de contas especial abaixo do valor mínimo estabelecido pelo próprio TCU.
O recorrente requer o acolhimento destes embargos com efeitos infringentes de forma a anular o Acórdão 2244/2018-TCU-Plenário e determinar o arquivamento destes autos.
	É o relatório.

8.1. Edwin de Almeida Costa (OAB/MT 14.621) e Fábio Luiz Palhari (OAB/MT 19255-O), representando Gilberto Schwarz de Mello, procuração à peça 41, p. 2.

Não atuou.

TOMADA DE CONTAS ESPECIAL. CONVÊNIO. OMISSÃO NO DEVER DE PRESTAR CONTAS. NÃO COMPROVAÇÃO DA REGULAR APLICAÇÃO DOS RECURSOS REPASSADOS. CITAÇÃO. REVELIA. CONTAS IRREGULARES. DÉBITO. MULTA. EXCLUSÃO DA RESPONSABILIDADE DO PREFEITO SUCESSOR. RECURSO DE REVISÃO. CONHECIMENTO DO RECURSO SEM EFEITO SUSPENSIVO. AGRAVO IMPROCEDENTE. NÃO PROVIMENTO DOS EMBARGOS CONTRA O ACÓRDÃO JULGADOR DO AGRAVO. PROVIMENTO PARCIAL DO RECURSO DE REVISÃO. EMBARGOS. CONHECIMENTO. NEGATIVA DE PROVIMENTO.

TOMADA DE CONTAS ESPECIAL (TCE)

não atuou.

Trata-se de embargos de declaração opostos pelo Sr. Gilberto Schwarz de Mello, ex-prefeito do município de Chapada dos Guimarães/MT (gestão 2005-2008) , em face do Acórdão 2244/2018-TCU-Plenário (peça 91) , por meio do qual o Tribunal e deu provimento parcial ao recurso de revisão interposto pelo mesmo recorrente contra o Acórdão 4523/2014-TCU-Segunda Câmara (peça 19) , proferido no âmbito da tomada de contas especial instaurada pelo Fundo Nacional de Saúde em razão de omissão no dever de prestar contas quanto aos recursos repassados à municipalidade por força do Convênio 5537/2005, que teve por objeto dar apoio técnico e financeiro para a "Aquisição de Equipamento e Material Permanente", visando ao fortalecimento do Sistema Único de Saúde (SUS) naquele município.
Por intermédio do último decisum acima mencionado, o responsável teve suas contas julgadas irregulares, com imputação de débito no valor original de R$ 300.000,00 e aplicação de multa no valor de R$ 30.000,00 em razão da não comprovação da regular aplicação dos recursos repassados, uma vez que o ex-prefeito se omitiu no dever de prestar contas desses valores.
Inconformada com a apenação acima, o responsável interpôs recurso de revisão, o qual foi julgado, no mérito, por intermédio do Acórdão 2244/2018-TCU-Plenário.
Anteriormente, por meio do Acórdão 2717/2015-TCU-Plenário (peça 55) , este Tribunal rejeitou agravo interposto pelo responsável contra despacho proferido por mim, o qual havia conhecido daquele recurso de revisão, sem concessão de efeito suspensivo. Não satisfeito, o recorrente interpôs embargos de declaração contra essa decisão, os quais foram rejeitados por intermédio do Acórdão 442/2016-TCU-Plenário (peça 68) .
Não conformado com a rejeição do recurso de revisão interposto, o Gilberto Schwarz de Mello interpôs os presentes embargos, que são objetos do presente exame.
Feito breve resumo do processo, passo a decidir.
Preliminarmente, esclareço que os presentes embargos de declaração devem ser conhecidos, visto estarem presentes os requisitos para sua admissibilidade, em conformidade com os arts. 32, inciso II, e 34 da Lei nº 8.443/1992.
No mérito, os embargos não devem ser providos, visto que os argumentos trazidos pelos recorrentes não confirmam as supostas omissões na deliberação anterior (Acórdão 2244/2018-TCU-Plenário) , nos termos que explicito neste voto.
Quanto ao argumento de que houve nulidade de citação, com o consequente cerceamento de defesa, vejo que o recorrente trouxe pela quarta vez nestes autos argumentos idênticos (peças 46, 53, 62 e 97) , conforme já havia indicado no meu voto à peça 92, cujo trecho abaixo transcrevo:
8. De antemão, no que se refere à preliminar de afronta aos princípios do contraditório e ampla defesa, alinho-me com o posicionamento uniforme da unidade técnica e do MP/TCU de que essa alegação não deve prosperar. Afinal, o recorrente trouxe argumentos idênticos ao que já havia trazido nos embargos de declaração, os quais foram tratados nos subitens 9 a 20 do voto condutor do Acórdão 442/2016-TCU-Plenário, de minha relatoria.
As outras alegações do recorrente foram as seguintes:
a) omissão por esta Corte não ter indicado o dispositivo legal que viesse a permitir a retirada de documentos públicos para que fosse mantido "em seu poder", viabilizando prestação de contas futura;
b) omissão quanto aos efeitos do princípio constitucional da não culpabilidade e, consequentemente, as contas devem ser julgadas iliquidáveis;
Esses argumentos trazidos pelo embargante não devem prosperar, visto que tais assuntos não foram objetos de questionamento pelo responsável e, consequentemente, não foram tratados na deliberação de minha relatoria ora embargada. Ressalto que a jurisprudência desta Corte é pacífica no sentido de que:
A apreciação de embargos declaratórios no TCU observa os seguintes critérios: (i) não se prestam para rediscussão do mérito nem para reavaliação dos fundamentos que conduziram à prolação do acórdão recorrido; (ii) a contradição deve estar contida nos termos do inteiro teor da deliberação atacada; (iii) não há omissão quando a matéria é analisada na instrução da unidade técnica que consta do relatório e integra as razões de decidir do relator; (iv) o julgador não está obrigado a apreciar todos os argumentos da parte, sendo suficiente que se atenha àqueles bastantes à formação de sua convicção acerca da matéria; e (v) eventual erro de julgamento deve ser corrigido por outra via recursal própria. (Acórdão 117/2018-TCU-Segunda Câmara, Relatora: Min. Ana Arraes, constante da "Jurisprudência Selecionada") 
Por fim, também não deve prosperar a alegação de que houve contradição/omissão no decisum embargado, visto que, segundo o embargante, o novo valor determinado naquele acórdão é inferior a R$ 100.000,00 de maneira que este processo deveria ser arquivado.
O inciso I, art. 6º da IN-TCU 71/2012, que "dispõe sobre a instauração, a organização e o encaminhamento ao Tribunal de Contas da União dos processos de tomada de contas especial", com as alterações promovidas pela IN-TCU 76/2016, traz expressamente:
Art. 6º Salvo determinação em contrário do Tribunal de Contas da União, fica dispensada a instauração da tomada de contas especial, nas seguintes hipóteses:
I - o valor do débito for inferior a R$ 100.000,00, considerando o modo de referenciação disposto no § 3º deste artigo  (NR) (Instrução Normativa nº 76, de 23/11/2016, DOU de 12/12/2016) ; (Grifei) 
Ademais, nos termos do § 1º do art. 19 da retrocitada IN, "Instaurada a tomada de contas especial e citados os responsáveis, não se lhe admitirá o arquivamento, mesmo na hipótese de o valor apurado como débito ser inferior ao limite estabelecido no art. 6º desta Instrução Normativa."
Neste caso concreto, a tomada de constas especial foi instaurada pelo valor total dos recursos repassados - R$ 300.000,00 - e somente no julgamento do mérito do recurso de revisão, por intermédio do Acórdão 2244/2018-TCU-Plenário (ora recorrido) , esta Corte decidiu reduzir o valor do débito imputado ao responsável para o montante de R$ 36.880,00. Por conseguinte, não assiste razão ao recorrente.
	Ante o exposto, VOTO no sentido de que o Tribunal conheça dos presentes declaratórios para, no mérito, rejeitá-los, na linha do Acórdão que ora submeto à deliberação deste colegiado.
TCU, Sala das Sessões Ministro Luciano Brandão Alves de Souza, em 3 de abril de 2019.
AUGUSTO NARDES 
Relator